【裁判字號】    99,上,205
【裁判日期】    990727
【裁判案由】    侵權行為損害賠償
【裁判全文】
臺灣高等法院臺中分院民事判決           99年度上字第205號
上  訴  人  辛○○
訴訟代理人  許蘶騰律師
複  代理人  甲○○
被  上訴人  丁○○
            庚○○
            己○○
            乙○○
            丙○○
被上訴人兼
上二人共同
訴訟代理人  戊○○
上六人共同
訴訟代理人  徐鼎賢律師
上列當事人間請求損害賠償事件，上訴人對於中華民國99年5月
12日臺灣苗栗地方法院第一審判決（98年度重訴字第51號），提
起上訴，本院於99年7月13日言詞辯論終結，判決如下：
    主      文
原判決命上訴人給付被上訴人戊○○超過新台幣參拾伍萬陸仟零
貳拾貳元，給付被上訴人丁○○、己○○、乙○○、丙○○、庚
○○各超過新台幣壹拾伍萬元，及均自民國98年4月28日起，至
清償日止，按年息百分之五計算之利息部分，及各該部分假執行
之宣告，暨訴訟費用之裁判均廢棄。
前項廢棄部分，被上訴人在第一審之訴及假執行之聲請均駁回。
上訴人其餘之上訴駁回。
第一、二審訴訟費用，由上訴人負擔五分之一，餘由被上訴人等
負擔。
    事實及理由
一、被上訴人起訴主張：
    上訴人於民國97年11月16日上午駕駛車號SD－5977號自小貨
    車，沿苗45線公路由東往西方向行駛，並左轉進入泰田九路
    時，本應注意車前狀況，並隨時採取必要之措施，且在劃有
    雙向限制線之路段，不得駛入來車車道，而依當時天候、路
    況、視線，其並無不能注意之情事，竟疏於注意，於同日上
    午7時許，在左轉進入泰田九路口處時，違規跨越分向限制
    線行駛，而不慎撞及徒步行經該處被上訴人母親即被害人劉
    賴廷妹，致劉賴廷妹受有頭部外傷之傷害，經送苑裡李綜合
    醫院急救後，因顱內損傷併顱內出血不治死亡，爰依侵權行
    為之法律關係，請求損害賠償。被上訴人戊○○請求上訴人
    賠償金額共計新臺幣（下同）1,575,368元，包括已支出之
    喪葬費567,840元、醫療費7,528元及非財產上之損害賠償1,
    000,000元；另被上訴人丁○○、己○○、庚○○、乙○○
    、丙○○則各請求上訴人應賠償1,000,000元之非財產上損
    害賠償。並聲明：上訴人應給付被上訴人戊○○1,575,368
    元，另應給付被上訴人丁○○、己○○、庚○○、乙○○、
    丙○○各1,000,000元，及均自起訴狀繕本送達上訴人之翌
    日起至清償日止，按年息百分之5計算之利息；並願供擔保
    請准宣告假執行。
二、上訴人則以：
    上訴人對於因過失而致被害人劉賴廷妹死亡之事實，固不否
    認，惟依台灣省竹苗區車輛行車事故鑑定委員會鑑定意見書
    所示，上訴人駕駛自小貨車，行經無號誌路口提前左轉，撞
    擊在路中行走之人，為肇事主因。行人劉賴廷妹穿越道路，
    未注意來往車輛，為肇事次因。故顯見劉賴廷妹對上開車禍
    事故亦與有過失，依劉賴廷妹沿泰田九路由南往北方向行走
    ，穿越道路未注意來往車輛，與上訴人所駕駛之小貨車發生
    撞擊之情狀觀之。其與上訴人過失比例以上訴人應負百分之
    80之過失責任，劉賴廷妹應負擔百分之20之過失責任，較為
    妥適。又上訴人學歷為國中畢業，現任一心工業有限公司腳
    踏車焊接技工，月薪約為30,000元，被上訴人戊○○學歷為
    初中畢業，經歷是車床、現失業中，丁○○學歷高中畢業，
    經歷水電工、現失業中，己○○學歷為國中畢業，經歷是汽
    車零件研磨工、現失業中，庚○○為初中畢業，經歷為家管
    ，乙○○為仁德藥專畢業，經歷是藥師，現為家管，丙○○
    為高商畢業，曾經在農會工作，現任職於勞保局。另劉賴廷
    妹死亡時之年歲為87歲餘，故審酌兩造之學經歷、經濟狀況
    及死者死亡時年歲已長，因此精神慰撫金以每一子女各為20
    0,000元較妥。復以被上訴人所主張之殯葬費用567,840元，
    應以辦理殯葬所必須花費之費用為限，不能無限擴張其範圍
    ，衡諸被上訴人所主張之殯葬費用中應扣除229,640元。又
    上訴人應賠償戊○○部分為精神慰撫金200,00 0元加殯葬費
    用共計538,200元，依上訴人應負擔之過失比例百分之80計
    算，應賠償戊○○430,560元，應賠償丁○○、己○○、庚
    ○○、乙○○、丙○○之非精神損害賠償金則各為160,000
    元，而被上訴人已具領強制責任險理賠金1,500,000元，故
    上訴人已無庸再給付任何款項等語，資為抗辯。並聲明：被
    上訴人之訴駁回；如受不利之判決，願供擔保請准宣告免為
    假執行。
三、原審經審酌兩造之攻擊防禦方法及證據後，判令上訴人給付
    被上訴人戊○○51萬6022元，給付丁○○、己○○、乙○○
    、丙○○、庚○○各31萬元，及均自民國98年4月28日起，
    至清償日止，按年息百分之五計算之利息，並分別酌定相當
    之擔保金，為准免假執行之宣告，而駁回被上訴人等其餘之
    訴。被上訴人就其原審受敗訴判決部分均未提起上訴，業已
    確定。上訴人提起上訴，聲明求為判決：原審判決不利於上
    訴人部分撤銷。上開不利於上訴人部分駁回被上訴人之訴。
    被上訴人假執行聲請駁回。第一、二審訴訟費用由被上訴人
    負擔。其上訴理由略稱：本件被害人劉廷妹女士死亡時年紀
    為87歲又一月，依內政部統計「臺閩地區97年臺閩地區簡易
    生命表」，臺閩地區兩性人均餘命為78.57歲（男性平均餘
    命為75.59歲，女性則為81.94歲），足見被害人劉廷妹女士
    死亡時之享壽年齡已遠超過國人平均壽命。上訴人之行為雖
    致被上人等天倫不再，身心受有創傷與痛苦，惟衡酌被上訴
    人等均已成年，且已成家立業育有子女，而被害人亦已高壽
    ，被上訴人等雖不能預期被害人天年因本件意外而驟盡，但
    渠等對被害人天年已近人生盡末應有所準備，故渠等所受之
    精神上之痛苦自不可與痛失青壯少年人之死亡相與比擬。為
    此，參酌一般損害賠償計算機礎之上開台閩地區餘命表，本
    件精神慰撫金實應酌減。本件上訴人確實因過失致被害人死
    亡，致被上訴人不幸痛失天倫，造成家庭之不幸，被害人不
    能壽終正寢，惟上訴人為此已受有法律之制裁，且現於監獄
    服刑中，此等法律之制裁雖不能使被害人死後復生而填平或
    解除被上訴人之損害與痛苦，但對被上訴人之精神上應有相
    當慰藉。今上訴人即便已受刑事法律制裁，仍願積極盡力填
    補被上訴人等之權利損害與精神上之痛苦，惟僅僅與被上訴
    人間在金錢上未能達成一致共識，倘誠如被上訴人所訴外所
    言，無論多少錢皆不願和解，就是要被上訴人入監服刑，則
    今被上訴人已身在獄中，上訴人之精神痛苦自已能減輕大半
    ，則慰撫金額自應再為酌減。況乎，本件上訴人之過失已破
    壞被上訴人家庭之完整性，今原判決再以一超過上訴人所能
    負擔之高額賠償要求上訴人給付，豈非法律又造成一個家庭
    面臨破碎之悲劇！請准予酌減精神慰撫金等語。
    被上訴人則答辯聲明：求為判決：駁回上訴。第二審訴訟費
    用由上訴人負擔。其陳述略稱：本件原審判決就非財產上之
    損害部分，已於判決書中載明兩造之學歷、職業及財產狀況
    ，認為被上訴人分別請求之慰撫金，各以70萬元為適當，並
    無過高或不符社會感情之情形。況被害人雖已高齡87歲，惟
    螞蟻猶且偷生，人命無價，並不因隨著年老而有所減輕親情
    之濃郁與天倫之樂，亦不因被害人之年壽已高而減少，上訴
    人以被害人年壽已高，天年已近，被上訴人應有所準備為由
    ，請求酌減精神慰撫金額，自非有理。況最高法院亦有胎兒
    以將來非死產者，其個人利益應視為既已出生者，同受到保
    護，足見上訴人之上訴為無理由等語。
四、本件兩造於原審已達成就下列事項不爭執：
  1.上訴人於97年11月16日上午約7時許，駕駛車號SD-5977號自
    用小貨車，途經苗栗縣苑裡鎮泰田里7鄰苗45線與同鎮○○
    ○路未設交通號誌之交岔路口前，準備左轉進入泰田九路，
    適有被上訴人母親即被害人劉賴廷妹沿泰田九路由南往北方
    向走來，欲穿越該路口，上訴人見狀閃避不及，其所駕駛之
    自用小貨車撞及劉賴廷妹。被害人劉賴廷妹倒地後，受有頭
    部外傷之傷害，經送當地苑裡李綜合醫院急救後，終因顱腦
    損傷併顱內出血，延至97年11月17日上午零時30分許，不治
    死亡。
  2.本件車禍係上訴人駕駛自小貨車，未注意「汽車行駛時，駕
    駛人應注意車前狀況，並隨時採取必要之措施」、「汽車行
    駛至交岔路口，左轉彎時，應行至交岔路口中心處左轉，並
    不得占用來車道搶先左轉」及「汽車行經未劃設行人穿越道
    之交岔路口，遇有行人穿越道路時，均應暫停讓行人先行通
    過」之過失，為肇事主因。
  3.被上訴人丁○○、戊○○、己○○、庚○○、乙○○、丙○
    ○均為被害人劉賴廷妹之子女。
  4.就被上訴人所提之證三收據影本75紙及醫療費用影本3紙，
    形式上真正均不爭執，醫療費用共計7,528元、殯葬費為
    250,000元亦不爭執。
  5.被上訴人已領取強制汽車責任保險理賠金1,500,000元。
  6.被上訴人戊○○學歷為初中畢業，經歷是車床、現失業中，
    丁○○學歷高中畢業，經歷水電工、現失業中，己○○學歷
    為國中畢業，經歷是汽車零件研磨工、現失業中，庚○○為
    初中畢業，經歷為家管，乙○○為仁德藥專畢業，經歷是藥
    師，現為家管，丙○○為高商畢業，曾經在農會工作，現任
    職於勞保局。
五、按因故意或過失，不法侵害他人之權利者，負損害賠償責任
    。不法侵害他人致死者，對於支出醫療及增加生活上需要之
    費用或殯葬費之人，亦應負損害賠償責任；不法侵害他人之
    身體、健康、名譽、自由、信用、隱私、貞操，或不法侵害
    其他人格法益而情節重大者，被害人雖非財產上之損害，亦
    得請求賠償相當之金額。民法第184條第1項、第192條第1項
    、第195條第1項分別定有明文。查上訴人於97年11月16日上
    午約7時許，駕駛車號SD-5977號自用小貨車，途經苗栗縣苑
    裡鎮泰田里7鄰苗45線與同鎮○○○路未設交通號誌之交岔
    路口前，準備左轉進入泰田九路時，本應注意車前狀況，並
    隨時採取必要之措施，且行駛至交岔路口左轉彎時，應行至
    交岔路口中心處左轉，不得占用來車道搶先左轉，於遇有行
    人穿越道路時，亦應暫停讓行人先行通過，且依當時情形並
    無不能注意之情事，竟疏未注意，適被害人即被上訴人之母
    親劉賴廷妹沿泰田九路由南往北方向走來，欲穿越該路口，
    上訴人見狀閃避不及，其所駕駛之自用小貨車乃撞及劉賴廷
    妹，致劉賴廷妹倒地，受有頭部外傷之傷害，經送苑裡李綜
    合醫院急救後，因顱腦損傷併顱內出血，延至同年月17日上
    午零時30分許，不治死亡等事實，有道路交通事故現場圖、
    道路交通事故調查報告表、現場照片、臺灣苗栗地方法院檢
    察署相驗屍體證明書、檢驗報告書等（見臺灣苗栗地方法院
    檢察署97年度相字第521號第11頁至第14頁、第17頁至第20
    頁、第26頁、第29頁至第36頁）在卷可稽，復經原審法院調
    閱臺灣高等法院台中分院98年度交上易第1464號、臺灣苗栗
    地方法院98年度交易字第30號、臺灣苗栗地方法院檢察署97
    年度相字第521號、98年度偵字第1051號卷宗核閱無訛，並
    為兩造所不爭執，應堪信為真實。則上訴人自應就其不法侵
    害他人生命之過失侵權行為，負損害賠償責任。
六、被上訴人丁○○、戊○○、己○○、庚○○、乙○○、丙○
    ○均為被害人劉賴廷妹之子女，有戶籍謄本附卷可憑，上訴
    人亦不爭執，則依前開民法規定，上訴人不法侵害劉賴廷妹
    之生命權致其死亡，對於支出醫藥費及殯葬費之被上訴人戊
    ○○應負損害賠償責任；且對於被上訴人等6人均應負非財
    產上之損害賠償責任。爰就被上訴人分別得請求之損害賠償
    項目及金額，分述如下：
  1.殯葬費：兩造均同意就殯葬費用以250,000元計算，此有言
    詞辯論筆錄（見原審卷第162頁）在卷可考，故戊○○就其
    所支出之250,000元殯葬費部分向上訴人請損害賠償，為有
    理由。
  2.醫療費：戊○○主張其支出醫療費用7,528元，業據其提出
    醫療費用收據影本3紙附卷可稽，且為上訴人所不爭執，堪
    信為實在。故戊○○就此部分請求，亦屬有據。
  3.非財產上損害賠償（即精神慰撫金）：
    查戊○○乃初中畢業，原先係從事車床之工作，名下共有1
    棟房屋、6筆土地及2部汽車；丁○○則係高中畢業，先前係
    水電工，名下共有1棟房屋、6筆土地及2部汽車；己○○學
    歷為國中畢業，經歷是汽車零件研磨工，名下則有1棟房屋
    、5筆土地，而前述被上訴人3人目前均處於失業狀態；另庚
    ○○則係初中畢業，名下有1棟房屋及1筆土地，現為家管；
    乙○○則為仁德藥專畢業，經歷是藥師，現為家管，名下則
    有3棟房屋、4筆土地、1部汽車及多筆股票投資；丙○○為
    高商畢業，曾經在農會工作，現任職於勞保局，名下有3棟
    房屋、2筆土地及多筆股票投資，97年薪資所得為222,276元
    ；又上訴人學歷為國中畢業，現任一心工業有限公司腳踏車
    焊接技工，月薪約為30,000元，名下有2棟房屋、1筆土地等
    情，業據兩造分別陳明在卷，並有原審法院依職權查詢稅務
    電子閘門財產所得調件明細資料及被上訴人所提之財政部臺
    灣省中區國稅財產歸屬資料清單（見原審卷第27頁至第75頁
    、第88頁至第110頁）附卷可憑。本院斟酌被上訴人因其母
    劉賴廷妹驟逝，破壞天倫之樂不再，渠等身心受有極大之創
    傷與痛苦。又詳參被上訴人與上訴人之身分、地位、教育程
    度及經濟能力等條件，被上訴人等至少均有國、初中畢業，
    甚至被上訴人乙○○與丙○○尚有高、專之學歷，且職業分
    別為藥師及勞保局員工。每人名下分別皆有數筆土地、數棟
    房屋、或汽車股票，甚至被上訴人渠等目前有專職家管或無
    業之情形，亦仍不至於基礎生活匱乏。而上訴人僅國中畢業
    ，畢生從事焊接工作，月薪不過三萬元，所育女兒要非已嫁
    為人婦另組家庭，或即尚在大學中就讀，其生活條件與實不
    如被上訴人等寬裕，如令負鉅額之非財產上之損害賠償，恐
    非其經濟能力所能負擔。又被害人劉賴廷妹於車禍死亡時已
    年高87歲，已超過國人之平均餘命，雖然天倫之樂，非金錢
    所能替代，亦不因年齡大小所能評價其差異，惟衡諸一般常
    情，被害人家屬不捨之心情，應較能釋懷，衡量上述情節，
    兩造之身分、地位、教育程度、社會地位、經濟能力，及肇
    事之責任等一切情狀，認被上訴人六人請求上訴人賠償之非
    財產上損害（精神慰撫金）認以每人500,000元為適當。逾
    此部分之請求為無理由。
七、按損害之發生或擴大，被害人與有過失者，法院得減輕賠償
    金額或免除之。民法第217條第1項載有明文。又民法第192
    條第1項規定不法侵害他人致死者，對於支出殯葬費之人，
    亦應負損害賠償責任，係間接被害人得請求賠償之特例。此
    項請求權，自理論言，雖係固有之權利，然其權利係基於侵
    權行為之規定而發生，自不能不負擔直接被害人之過失，倘
    直接被害人於損害之發生或擴大與有過失時，依公平之原則
    ，亦應有民法第217條過失相抵規定之適用（最高法院73年
    度台再字第182號判例意旨參照）。又關於非財產上之損害
    ，被害人對於損害之發生或擴大與有過失者，因民法第217
    條既未將之除外，依公平之原則，自應一體適用。查本件車
    禍發生，上訴人固有未注意車前狀況，並隨時採取必要之措
    施，及行駛至交岔路口左轉彎時，應行至交岔路口中心處左
    轉，不得占用來車道搶先左轉，於遇有行人穿越道路時，亦
    應暫停讓行人先行通過等過失，然被害人劉賴廷妹沿泰田九
    路由南往北方向穿越道路時，未注意左右有無來車即貿然穿
    越，亦有穿越道路未注意往來車輛之過失，是應認被害人劉
    賴廷妹就損害發生乃與有過失。且上訴人及被害人劉賴廷妹
    前開過失行為，同為本件車禍之肇事原因，此經原審法院送
    鑑定結果，臺灣省竹苗區車輛行車事故鑑定委員會及臺灣省
    車輛行車事故覆議鑑定委員會，均同此認定，有臺灣省竹苗
    區車輛行車事故鑑定委員會98年6月8日竹苗鑑980263字第09
    85301670號函附鑑定意見書（見原審法院98年度交易字第30
    號第20頁至第23頁）及臺灣省車輛行車事故覆議鑑定委員會
    99年2月2日覆議字第0996200411號函（見原審卷第131頁）
    為證。再參之前開鑑定委員會鑑定結果認定，劉賴廷妹穿越
    道路未注意往來車輛為本件車禍肇事之次因，上訴人過失行
    為則為肇事之主因，而該鑑定結果亦為兩造所是認（見原審
    卷第150頁、第151頁），復斟酌本件車禍肇事情節，及依上
    訴人與劉賴廷妹各自肇事原因力之強弱與過失之輕重，認定
    應減輕上訴人賠償責任百分之20，亦即上訴人應負百分之80
    責任，始為妥適，上訴人亦不否認其應負擔百分之80之肇事
    責任。依此過失比例計算被上訴人等所得請求上訴人賠償之
    金額，戊○○為606,022元，【計算式：（500,000＋250,00
    0＋7,528）0.8＝606,022】，被上訴人丁○○、己○○、
    庚○○、乙○○、丙○○得請求上訴人賠償之金額為每人各
    400,000元（計算式：500,0000.8＝400,000）
八、末按保險人依本法規定所為之保險給付，視為被保險人損害
    賠償金額之一部分；被保險人受賠償請求時，得扣除之，強
    制汽車責任保險法第32條定有明文。本件被上訴人既自承已
    領取汽車強制責任保險金1,500,000元，是依前開規定應予
    自損害賠償金額扣除之。再按因汽車交通事故死亡者，得向
    保險人請求保險給付之人為受害人之遺屬，而遺屬第一順位
    為受害人之父母、子女及配偶，如同一順位之遺屬有數人時
    ，應按人數平均分配保險給付或補償，同法第11條第1項、
    第2項規定甚明。查被上訴人6人均為被害人劉賴廷妹之子女
    ，故前開強制汽車責任保險金1,500,000元應由被上訴人均
    分，即被上訴人每人得250,000元。從而，依前所述，本件
    上訴人應賠償被上訴人戊○○606,022元、另賠償丁○○、
    己○○、庚○○、乙○○、丙○○各400,000元，按被上訴
    人每人均應扣除強制汽車責任保險所領取之保險金各250,00
    0元後，則被上訴人戊○○得再向上訴請求賠償之金額為356
    ,022元、被上訴人丁○○、己○○、庚○○、乙○○、丙○
    ○各得再向上訴人請求賠償之金額為150,000元。並依民法
    第203條及第229條第2項、第233條第1項之規定，自起訴狀
    沁本送達之翌日（即98年4月28日）起，至清償日止，按年
    息百分之五計算之利息。超過部分之請求無理由，應予駁回
    。原審判令上訴人給付，就上述有理由部分，核無不當，上
    訴人之上訴即無理由，應予駁回上訴。逾上開有理由部分則
    尚有未洽，上訴人請求廢棄改判，為有理由，應予廢棄改判
    駁回被上訴人等在第一審之訴及假執行之聲請。
九、本件事證已臻明確，兩造其餘之主張及舉證，核與判決之結
    果不生影響，爰無庸一一論述，併此敘明。
十、本件上訴為一部有理由，一部無理由，爰依民事訴訟法第44
    9條第1項、第450條、第79條，判決如主文。
中    華    民    國    99    年    7     月    27    日
                民事第三庭    審判長法  官  陳照德
                                    法  官  朱  樑
                                    法  官  李平勳
以上正本係照原本作成。
不得上訴。
                                    書記官  茆亞民
中    華    民    國    99    年    7     月    28    日
                                                      Ｓ

司法院資訊處製作；財團法人民間司法改革基金會備份。
